臺灣新竹地方法院民事判決　　　　　　　　　　　　　九十三年度訴字第二五八號
　　原　　　告　甲○○
　　訴訟代理人　彭火炎律師
　　　　　　　　張玉琳律師
　　被　　　告　乙○○
右當事人間債務人異議之訴事件，本院於民國九十三年八月三日辯論終結，判決如左
：
    主      文
確認被告執有本院九十二年度票字第一九七四號民事裁定所載原告八十二年十一月三
日簽發，票號ＣＨ○九三○七七號、面額新台幣伍佰萬元之本票債權，對原告不存在
。
本院九十三年度執字第三七一號強制執行程序應予撤銷。
訴訟費用由被告負擔。
    事實及理由
甲、程序方面
    按民事訴訟法第二百四十七條第一項規定：「確認法律關係之訴，非原告有即受
    確認判決之法律上利益者，不得提起之；確認證書真偽或為法律關係基礎事實存
    否之訴，亦同」。所謂即受確認判決之法律上利益，須因法律關係之存否不明確
    ，致原告在私法上之地位有受侵害之危險，而此項危險得以對於被告之確認判決
    除去之者而言（最高法院二十七年上字第三一六號判例參見）。本件兩造間對本
    票債權是否存在有所爭執，被告並持本票裁定聲請強制執行原告之財產，原告提
    起本件確認本票債權不存在之訴，可除去其法律上地位不安定之危險，自有即受
    確認判決之法律上利益。又強制執行法第十四條第二項規定：「執行名義無確定
    判決同一之效力者，於執行名義成立前，如有債權不成立或消滅或妨礙債權人請
    求之事由發生，債務人亦得於強制執行程序終結前提起異議之訴」。被告以本院
    九十二年度票字第一九七四號裁定為執行名義，聲請強制執行原告之財產，該裁
    定並無與確定判決同一之效力，故原告以執行名義成立前之事由，在本院九十三
    年度執字第三七一號執行程序終結前，提起本件債務人異議之訴，合於法律規定
    ，先予敘明。
乙、實體方面
一、原告主張：被告以其持有原告簽發票號ＣＨ○九三○七七號、面額新台幣（下同
    ）五百萬元之本票（下稱系爭本票），向本院聲請本票裁定，經本院九十二年度
    票字第一九七四號准許在案，並據以對原告之財產聲請強制執行（本院九十三年
    度執字第三七一號），惟兩造間並無任何資金往來，系爭本票乃原告在十餘年前
    經營六合彩時，擔任小組頭，向上游中組頭即綽號「小胖」之人簽賭（本院九十
    三年八月三日言詞辯論時始知「小胖」即為證人許捷翔），因簽賭金額不小，且
    一段時間後結帳一次，故「小胖」要求原告交付一張一百八十五萬元之支票作為
    賭資之擔保，後來該支票退票，原告乃開立系爭本票交付「小胖」，交付時並未
    填載到期日，嗣後原告未積欠賭帳，亦未再向「小胖」簽賭，不料十餘年後，被
    告忽然持系爭本票聲請本票裁定並強制執行原告之財產，原告根本不認識被告，
    兩造間並無資金往來或其他債務關係，被告對原告自無五百萬元本票債權存在，
    為此提起本訴，請求確認本票債權不存在，並撤銷本院九十三年度執字第三七一
    號強制執行程序。
    並聲明：(1)確認被告執有本院九十二年度票字第一九七四號民事裁定所載原告八
    十二年十一月三日簽發，票號ＣＨ○九三○七七號、面額五百萬元之本票債權，
    對原告不存在。(2)本院九十三年度執字第三七一號強制執行程序應予撤銷。
二、被告抗辯：系爭支票為原告於八十二年間透過訴外人許捷翔，以三百八十七萬元
    之支票向被告調借現金，後該支票退票，被告始於八十二年十一月三日至原告家
    中，請求處理債務問題，原告以其土地經新竹縣政府徵收，約十年可領得徵取補
    償費，俟領得補償費即可清償借款，乃簽發系爭本票交付被告，以清償借款本金
    及利息，原告否認借款關係，及主張系爭本票到期日為被告變造云云，為不實在
    。並聲明：原告之訴駁回。
三、兩造不爭執之事實
    系爭本票為原告於八十二年十一月三日簽發，發票日、面額、簽名均為原告本人
    所寫。
四、法院之判斷
    本件兩造之爭點為：被告持有九十二年票字一九七四號裁定所載之本票債權是否
    存在？兩造之間有無消費借貸關係？
（一）按民事訴訟法第二百七十七條規定：「當事人主張有利於己之事實者，就其事
      實有舉證之責任。但法律別有規定，或依其情形顯失公平者，不在此限」。又
      票據法第十三條前段規定：「票據債務人不得以自己與發票人或執票人之前手
      間所存抗辯之事由對抗執票人」。依該條規定之反面解釋，票據債務人以其自
      己與執票人間所存抗辯之事由對抗執票人，即為法所許（最高法院四十七年台
      台上字第一六二一號判例參見）。又消費借貸為要物契約，因金錢或其他代替
      物之交付而生效力。支票為文義證券及無因證券，支票上權利係依支票文義而
      發生，與其基礎之原因關係各自獨立，支票上權利之行使，不以其原因關係存
      在為前提，尚難因執有支票，即得證明其所主張之原因關係為存在。故執票人
      如主張票據係發票人向其借款而簽發交付，而發票人抗辯未收受借款，消費借
      貸並未成立，則就借款已交付之事實，自應由執票人負舉證責任（最高法院九
      十年台上字第八號、八十九年度台上字第八五號判決參見），本件被告既主張
      兩造為直接前後手關係，且系爭本票為原告向其借款所交付，原告又否認借款
      關係存在，依前開說明，自應由被告就借款交付之事實負舉證責任，如不能舉
      證證明，原告自得主張原因關係抗辯，不負票據責任。
（二）經查，被告主張原告向其借款而簽發系爭本票之事實，固據提出證人許捷翔為
      證，惟經本院就借款及簽發本票之經過，隔離訊問被告及證人許捷翔，證人稱
      ：「（問：提示系爭本票，交付本票經過情形如何？）是原告要向被告借錢，
      和我一起到被告家，當場把本票開好交給被告，被告就拿了三百八十多萬元的
      現金交給原告，原告有點收，至於現金是裝在什麼樣的包裝袋裡，我忘記了。
      （問：有無約定利息？）有講連本帶利要還五百萬元，等原告的土地被徵收就
      可以還錢，大概要十年左右。（問：兩造是否認識？）本來不認識，因為要借
      錢，所以我介紹原告給被告認識，這是第一次借錢。（問：為何被告第一次就
      借原告這麼多錢？）因為我跟被告很熟，到借款為止是認識二十多年的朋友，
      我認識原告也有十多年了，他是我妻舅的好朋友。（問：有無提供抵押擔保品
      ？）沒有。（問：被告經營何事業？）以前是經營建築公司，他是老闆。（問
      ：原告經營何業？）我不清楚他在做什麼職業，但是有常常跟他相處，他說因
      為欠人家錢要還，所以向被告借款。（問：是否知悉原告財務狀況？）只知道
      他以前向我借款都有還，他家在竹北斗崙，我以前常和他釣魚打牌。當初原告
      借款時，本來是說很快就會還，後來還拿了一張一百八十五萬元的支票給我，
      說要還五百萬元其中一部分的債務，後來支票退票，原告就耍賴說要等土地徵
      收之後才還。一百八十五萬元的支票後來是我交給我太太，我太太轉給陳美女
      。（問：一百八十五萬元是要還給證人，還是要還給被告？）因為借款是我經
      手的，所以原告把支票交給我，要我還給被告」。被告則稱：（問：交付系爭
      本票經過的情形如何？）我以前是做建築，後來沒有做，就做養殖及買賣蘭花
      的生意，和證人認識十多年，是先前原告有拿一張三百八十七萬元的支票，透
      過證人來向我調現，我有交現金給證人和原告，後來那張支票退票，所以我就
      晚上十二點多和證人一同到原告家，原告說他沒有支票，所以他開了一張商業
      本票給我，就是系爭的本票。（問：借三百八十多萬元現金給原告的時間地點
      為何？）差不多是在開系爭本票之前二個月左右，是在我家，當時只有兩造和
      證人在場。（問：有無約定利息？）月息二分，我有預扣二個月的利息。（問
      ：何時還？）以支票的到期日為還款日，大概是在交付借款後約二個月，支票
      退票後馬上就去找原告，他就開了本票。（問：開了系爭本票之後，原告有無
      表示要還款？）他有交付一張一百八十五萬元的支票給證人，證人去提示也退
      票了。（問：本票是否在原告家當場開的？）是，當時沒有寫到期日，是後來
      一百八十五萬元支票退票後，去找原告，才叫他蓋到期日。（問：借款前是否
      認識原告？）沒看過，是證人介紹給我認識。（問：是否知道原告職業及財務
      狀況？）本來不知道，是一百八十五萬元支票退票之後，才知道原告在經營六
      合彩，之前不了解他的財務狀況，是信任證人，借款沒有提供擔保品。（問：
      如何交付現金？）現金是裝在牛皮紙袋，我拿出來交給證人清點」。證人及被
      告所述之借款經過，關於系爭本票是否與借款同時交付、交付系爭本票之地點
      、借款時約定之還款日期、原告是否曾經交付一張三百八十七萬元之支票等情
      節，互核顯有不符，被告主張兩造間有消費借貸關係，難認屬實。另參酌本件
      借款本金高達三百八十餘萬元，數目非小，證人許捷翔及被告對原告之職業、
      財務狀況、清償能力均不了解，被告借款前甚至不認識原告，第一次借款即借
      出三百八十萬餘元，又未提供任何擔保品，有違常理，及由證人所述原告交付
      一百八十五萬元之支票給伊，以清償其中一部分債務，證人事後將該支票交付
      其妻再轉由訴外人陳美玉提示，並未交予被告，及證人與原告對質時，乃質問
      原告究竟有無欠伊這些錢，而非問原告有無欠被告錢等情，堪認證人在本案中
      應非僅為借款介紹人之角色，而係自居於債權人之地位，原告主張其根本不認
      識被告，系爭本票為其交付予證人等語，並非無據。
（三）綜上，被告既無法舉證證明兩造間有消費借貸關係存在，自得主張原因抗辯，
      拒負票據責任。則原告求為確認被告對原告簽發之系爭本票債權不存在，及本
      院九十三年度執字第三七一號強制執行程序應予撤銷，為有理由，應予准許。
五、訴訟費用負擔之依據：民事訴訟法第七十八條。
中　　　華　　　民　　　國　　九十三　　年　　　八　　　月　　二十四　　日
                              臺灣新竹地方法院民事第二庭
                                  法  官  彭洪英
右為正本係照原本作成。
如對本判決上訴須於判決送達後二十日內向本院提出上訴狀。
                                  書記官  吳美雲
中　　　華　　　民　　　國　　九十三　　年　　　八　　　月　　二十四　　日
